【裁判字號】    94,訴,441
【裁判日期】    950307
【裁判案由】    違反商業會計法等
【裁判全文】
臺灣宜蘭地方法院刑事判決               94年度訴字第441號
公  訴  人  臺灣宜蘭地方法院檢察署檢察官
被      告  乙○○
選任辯護人  廖學興律師
被      告  戊○○
選任辯護人  柯士斌律師
            洪良凡律師
上列被告因違反商業會計法等案件，經檢察官提起公訴（93年度
偵字第2620號），本院判決如下：
    主  文
乙○○商業負責人，以明知為不實之事項，而填製會計憑證，處
有期徒刑肆月，如易科罰金，以參佰元折算壹日。緩刑貳年。
戊○○商業負責人，以明知為不實之事項，而填製會計憑證，處
有期徒刑參月，如易科罰金，以參佰元折算壹日。緩刑貳年。
    事  實
一、乙○○自民國83年4月30日至89年7月間止，係址設宜蘭縣宜
    蘭市○○街67號全德營造有限公司（下稱全德公司）之總經
    理，為商業會計法所稱之商業負責人，並以製作工資清單、
    各類所得扣繳暨免扣繳憑單（以下簡稱扣繳憑單）、營利事
    業所得稅結算申報書為其附隨業務之人，負有據實登載營利
    事業所得稅結算申報書及製作扣繳憑單之義務，為從事業務
    之人。於84年間，全德公司將其承攬之交通部公路總局、宜
    蘭縣三星鄉公所瀝青混凝土舖設工程轉包予乙○○亦時任副
    總經理之立鼎興業股份有限公司（以下簡稱立鼎公司），並
    由乙○○僱工興作、由立鼎公司發放工人薪資。乙○○明知
    辛○○、壬○○○並非全德公司之員工，竟基於偽造商業會
    計憑證及不實登載業務上作成之文書之犯意，於申報84年度
    營利事業所得稅前，與立鼎公司達成「以辛○○、壬○○○
    係全德公司員工，支領全德公司薪資方式，據以申報全德公
    司之營利事業所得稅」之協議後，即由立鼎公司不知情之會
    計人員丙○○將辛○○、壬○○○之基本年籍資料交付予全
    德公司不知情之會計人員己○○，由己○○虛偽填製辛○○
    自84年1月至12月每月領取全德公司薪資所得新臺幣（下同
    ）23,000元，合計當年度領取276,000元之薪資；壬○○○
    自84年1月至10月每月領取18,000元、11、12月每月領取22,
    000元，合計當年度領取224,000元之薪資，而於業務上製作
    不實之工資清單，以之為全德公司之會計憑證。嗣由尚達會
    計事務所不知情會計人員據以製作屬於業務上文書之辛○○
    、壬○○○84年度扣繳憑單，並填製全德公司84年度營利事
    業所得稅結算申報書，於申報書上之薪資支出欄為上開不實
    之登載。登載後持向財政部臺灣省北區國稅局宜蘭縣分局申
    報該年度營利事業所得稅而行使之，足生損害於辛○○、壬○○○及稅捐機關對於稅捐資料之管理及課稅之正確性。
二、戊○○係址設宜蘭縣冬山鄉○○路706號力友企業社之負責
    人，為商業會計法所稱之商業負責人，並以製作員工領取薪
    資之原始憑證、扣繳憑單、營利事業所得稅結算申報書為其
    附隨業務之人，負有據實登載營利事業所得稅結算申報書及
    製作扣繳憑單之義務，為從事業務之人。於83年間，戊○○
    將力友企業社所承包中國石油公司施作油槽清洗、冷作配管
    等工程，以承攬方式交由下包工頭許媽施作。戊○○明知
    辛○○並非力友企業社之員工，竟基於偽造商業會計憑證及
    不實登載業務上作成之文書之犯意，將許媽所提出虛偽填
    製辛○○當年度領取400,000元薪資之原始憑證交付不知情
    之新和會計事務所負責人庚○○，於業務上製作不實之薪資
    報表，以之為力友企業社之會計憑證。嗣由不知情之庚○○
    據以製作屬於業務上文書之辛○○83年度扣繳憑單，並填製
    力友企業社83年度營利事業所得稅結算申報書，於申報書上
    之薪資支出欄為上開不實之登載。登載後持向財政部臺灣省
    北區國稅局宜蘭縣分局申報該年度營利事業所得稅，足生損
    害於辛○○及稅捐機關對於稅捐資料之管理及課稅之正確性
    ，惟未生短漏營利事業所得稅之結果。
三、案經辛○○、壬○○○訴由臺灣宜蘭地方法院檢察署檢察官
    偵查起訴。
    事  實
一、被告乙○○部分得心證之理由：
（一）訊據被告乙○○坦承伊自83年6月至85年間擔任立鼎公司
      副總經理職務；自83年4月30日起至89年7月間擔任全德公
      司總經理職務。於84年間立鼎公司向全德公司承包交通部
      公路總局、宜蘭縣三星鄉公所瀝青混凝土舖設工程之工務
      部分由伊負責。另辛○○、壬○○○於84年間確實並未受
      僱於全德公司，然嗣全德公司會計人員丙○○仍填製辛○○自84年1月至12月每月領取全德公司薪資所得23,000元
      ，合計當年度領取276,000元薪資；壬○○○自84年1月至
      10月每月領取18,000元、11、12月每月領取22,000元薪資
      ，合計當年度領取224,000元薪資之工資清單。再透過尚
      達會計事務所會計人員據以製作辛○○、壬○○○84年度
      扣繳憑單，並據以填製全德公司88年度營利事業所得稅結
      算申報書，持向財政部臺灣省北區國稅局宜蘭縣分局申報
      該年度營利事業所得稅行使之事實。此亦經告訴人即證人
      辛○○、壬○○○迭於警詢、偵查及本院審理時證述伊等
      確實未受僱於全德公司，亦未支領全德公司之薪資無訛，
      並有辛○○、壬○○○84年度扣繳憑單申報資料、全德公
      司84年度結算申報書、辛○○、壬○○○之工資清單、經
      濟部中部辦公室函附之全德公司、立鼎公司公司變更登記
      資料各1件可為佐證。
（二）惟被告乙○○否認有何犯罪行為，辯稱：辛○○、壬○○○之薪資資料是由立鼎公司所提供，伊只負責交通部公路
      總局、宜蘭縣三星鄉公所瀝青混凝土舖設工程之工務部分
      ，行政部分是由立鼎公司總經理丁○○負責，薪資資料並
      不是伊拿給立鼎公司會計人員丙○○的云云。經查，被告
      乙○○於第1次之警詢中即自承，辛○○及壬○○○受領
      薪資之文件是伊公司（指全德公司）會計人員己○○依據
      外包公司資料所製作等語、於第2次警詢亦自承應是立鼎
      公司所提供之報稅資料等語（參見警詢卷第12、15頁）、
      另於偵查中自承，辛○○及壬○○○之工資清單係屬於立
      鼎公司向全德公司承包之交通部公路總局、宜蘭縣三星鄉
      公所瀝青混凝土舖設工程之薪資資料，該工程工資、材料
      及運費均由立鼎公司負責，全德公司不必支付等語（參見
      93年度偵字第2620號卷第38頁），顯見全德公司為申報84
      年度營利事業所得稅，將立鼎公司承包全德公司之前揭工
      程所支出之薪資資料交予全德公司，以列為全德公司之薪
      資支出，而辛○○及壬○○○之工資清單即是在此情形下
      ，由立鼎公司交付予全德公司應屬甚明。
（三）被告乙○○雖辯稱，辛○○及鄭素珍之薪資資料是伊不知
      情之情況下，由立鼎公司會計人員丙○○拿給全德公司會
      計人員己○○、立鼎公司與全德公司間之報稅是由2家公
      司之會計小姐去接洽聯絡云云（參見本院卷第123、110頁
      ）。然證人即立鼎公司董事長癸○○○、總經理丁○○、
      立鼎公司會計人員丙○○、全德公司會計人員己○○於本
      院審理時均證稱，立鼎公司向全德公司承包之交通部公路
      總局、宜蘭縣三星鄉公所瀝青混凝土舖設工程之工務部分
      由被告乙○○負責等語、證人丙○○復證稱，之前之會計
      即已告知伊立鼎公司承包全德公司之工程之工資表要交給
      全德公司，因為伊到職以前之流程即是如此等語（參見本
      院卷第108頁）、另證人己○○於本院審理時證稱，全德
      公司係採股東制，工程由股東自行負責，也就是包括工程
      、發薪及報稅都由該名股東負責，交通部公路總局、宜蘭
      縣三星鄉公所瀝青混凝土舖設工程在全德公司是由被告乙○○負責，辛○○、壬○○○之薪資資料是被告乙○○或
      小姐交付的，伊忘記了等語（參見本院卷第109、110頁）
      。核被告乙○○為全德公司之總經理，綜理全德公司全部
      業務，對於全德公司究有哪些員工，職務如何分派應當知
      悉。證人丙○○、己○○僅擔任公司會計人員，多聽命於
      公司上級指示，通常情形證人己○○應係聽命身為全德公
      司總經理乙○○之指示行事，若全德公司方面未與立鼎公
      司達成「以辛○○、壬○○○係全德公司員工，支領全德
      公司薪資方式，據以申報全德公司之營利事業所得稅」之
      協議，證人丙○○、己○○信不可能自作主張僅由其2人
      即得決定將立鼎公司承包全德公司工程之工人薪資表，轉
      由全德公司報稅。且被告乙○○為立鼎公司承包全德公司
      之交通部公路總局、宜蘭縣三星鄉公所瀝青混凝土舖設工
      程就工務部分之負責人，依證人己○○前揭證詞，被告乙○○於全德公司負責之業務，自當包括該工程報稅之部分
      。又被告乙○○自承，該工程由伊負責接洽每天之工程進
      度及推動等語（參見本院卷第105頁），則就該工程之施
      作有無僱請辛○○、壬○○○乙節；及就該工程工人薪資
      係由立鼎公司發放，但作為全德公司薪資支出以報稅之用
      ，辛○○、壬○○○絕無可能為全德公司之員工乙節，更
      難諉稱不知。至辯護人以立鼎公司董事長癸○○○方為立
      鼎公司最後核定人，總經理丁○○方為立鼎公司行政、財
      務等事項之負責人，立鼎公司因跳開發票逃漏稅提供人頭
      交付全德公司報稅，真正獲益者為立鼎公司云云，並以證
      人癸○○○、丁○○、丙○○、己○○及時任立鼎公司監
      察人之甲○○之證詞為據。然而此乃立鼎公司之癸○○○
      、丁○○是否知悉辛○○、壬○○○未曾受領立鼎公司薪
      資而與被告成立共犯關係，以及立鼎公司是否因此有逃漏
      稅捐之問題，均無法因此解免被告乙○○身為全德公司總
      經理，明知辛○○、壬○○○並未受僱於全德公司，竟製
      作不實之會計憑證，並進而持向稅捐機關行使之刑事責任
      。是渠等證人之證詞，尚難引為有利於被告乙○○之論據
      。
（三）綜上，被告乙○○應明知辛○○、壬○○○非全德公司員
      工，亦未領取全德公司之薪資應甚明確，本件事證明確，
      犯行堪以認定。
二、被告戊○○部分得心證之理由：
（一）訊據被告戊○○固均坦承伊為力友企業社之負責人，於83
      年間，力友企業社係承包中國石油公司施作油槽清洗、冷
      作配管等工程，辛○○於83年間並未受僱於力友企業社，
      且被告戊○○將下包工頭許媽所提出，辛○○當年度領
      取400,000元薪資之原始憑證交付新和會計事務所負責人
      庚○○。由庚○○虛偽填製，以支領薪資之方式製作83年
      度之工資清單、扣繳憑單，並填載營利事業所得稅結算申
      報書之文件，登載後持之申報營利事業所得稅等事實。此
      有告訴人即證人辛○○迭於警詢、偵查及本院審理時證述
      伊確實未受僱於力友企業社，並領取力友企業社之薪資40
      0,000元無訛。且有力友企業社之營利事業暨扣繳單位稅
      籍線上查調結果資料、財政部臺灣省北區國稅局對壬○○○所發之83年度綜合所得稅核定通知書各1件可為佐證。
      但矢口否認有任何犯罪行為，辯稱：辛○○之薪資資料是
      由下包工頭許媽所給，伊並不知辛○○究有無受僱於力
      友企業社。對於下包工頭所找之臨時工人也是力友企業社
      之員工云云。
（二）惟查，被告戊○○於83年間，將力友企業社所承包中國石
      油公司施作油槽清洗、冷作配管等工程，以承攬方式轉包
      予下包工頭等情，已經被告戊○○於偵查中供承：「力友
      企業社.... 有下游包商，他們拿辛○○、壬○○○（實
      僅有辛○○）的資料來申報薪資，我不知道。」等語（參
      見臺灣宜蘭地方法院檢察署93年度偵字第2620號卷第16頁
      ），於本院準備程序中亦供承：「我們的工程都是由工頭
      負責，薪資資料都是下包工頭（許媽）拿給我的。」等
      語。另參以如辛○○係受僱於力友企業社，必有辛○○勞
      工保險之投保資料存在，是辛○○並無受雇於力友企業社
      至臻明確。被告戊○○辯稱辛○○係屬力友企業社之員工
      云云，純屬卸責之詞，不足採信。
（三）按納稅義務人辦理結算申報，應檢附扣繳憑單，自繳稅款
      繳款書收據，及其他有關證明文件、單據；其為營利事業
      所得稅納稅義務人者，並應提出資產負債表、財產目錄及
      損益表。納稅義務人應於每年2月20日起至3月底止，填具
      結算申報書，向該管稽徵機關，申報其上一年度內構成綜
      合所得總額或營利事業收入總額之項目及數額，以及有關
      減免、扣除之事實，並應依其全年應納稅額減除暫繳稅額
      及尚未抵繳之扣繳稅額，計算其應納之結算稅額，於申報
      前自行繳納，被告戊○○申報營利事業所得稅時之所得稅
      法第71條第1項前段、第76條第1項定有明文。又商業會計
      法所稱之商業會計憑證，分為原始憑證及記帳憑證，所謂
      原始憑證，係指證明事項之經過，而為造具記帳憑證所根
      據之憑證；記帳憑證則係指證明處理會計事項人員之責任
      而為記帳所根據之憑證而言，此觀諸商業會計法第15條之
      規定自明。就營利事業所得稅核課而言，依營利事業所得
      稅查核準則第71條第11款規定，薪資支出之原始憑證，為
      收據或簽收之名冊，其由工會或合作社出具之收據，應另
      付工人之印領清冊，職工薪資如係送交銀行分別存入各該
      職工帳戶者，應以銀行蓋章證明存入之清單予以認定。是
      財政部臺灣省北區國稅局對壬○○○所發之83年度綜合所
      得稅核定通知書既有辛○○受僱於力友企業社之薪資支出
      紀錄，則被告戊○○申報83年度之營利事業所得稅時，必
      提出辛○○領取力友企業社之原始憑證，以作為薪資支出
      之證明文書，並曾於申報時依法填具結算申報書，是辛○○83年度扣繳憑單及力友企業社83年度營利事業所得稅結
      算申報書雖未扣案，被告戊○○確有製作辛○○領取力友
      企業社薪資不實之原始憑證，並據以填具不實之結算申報
      書，亦應可認定。
（四）綜上，被告戊○○應明知辛○○非力友企業社員工應屬甚
      明，本件事證明確，犯行堪以認定。
三、論罪及科刑：
（一）核被告乙○○身為全德公司之總經理，為公司法第8條第
      2項所稱之公司負責人，為商業會計法所稱之商業負責人
      。其接續虛偽登載辛○○、壬○○○為全德公司之員工，
      而在業務上製作之工資清單會計原始憑證上為不實之登載
      ，係犯商業會計法第71條第1款製作不實會計憑證之罪；
      被告復填製不實之84年度扣繳憑單、營利事業所得稅結算
      申報書等業務上之文書並持以行使，係犯刑法第216條、
      第215條之行使業務上登載不實之文書罪。被告乙○○登
      載之低度行為為行使之高度行為所吸收，不另論罪。又被
      告乙○○接續填製不實之84年度扣繳憑單、營利事業所得
      稅結算申報書2種業務上之文書，為單純一罪。被告乙○○指示全德公司不知情之會計人員己○○製作工資清單會
      計憑證，接續製作業務上不實之84年度扣繳憑單、營利事
      業所得稅結算申報書，嗣交付會計事務所人員，由不知情
      之會計事務所人員持以向稅捐機關申報營利事業所得稅，
      係利用不知情之他人為工具而實施犯罪行為，應依間接正
      犯論處。被告以一填製行為，同時製作辛○○、壬○○○
      2紙工資清單，為一填製行為，係以一行為觸犯數罪名，
      為想像競合犯，應從一重論以製作不實會計憑證罪。其所
      犯製作不實會計憑證罪及行使業務上登載不實之文書罪，
      有方法、結果之牽連關係，應從重論以製作不實會計憑證
      罪。起訴書未論及違反商業會計法部分犯行，然此部分與
      已起訴之行使業務上登載不實之文書罪既有裁判上一罪之
      牽連關係，本院自得併予審理。
（二）核被告戊○○身為力友企業社之負責人，為商業會計法所
      稱之商業負責人。其虛偽登載辛○○為力友企業社之員工
      ，而在業務上製作之會計原始憑證上為不實之登載，係犯
      商業會計法第71條第1款製作不實會計憑證之罪；被告復
      填製不實之83年度扣繳憑單、營利事業所得稅結算申報書
      等業務上之文書並持以行使，係犯刑法第216條、第215條
      之行使業務上登載不實之文書罪。被告戊○○登載之低度
      行為為行使之高度行為所吸收，不另論罪。又被告戊○○
      接續填製不實之83年度扣繳憑單、營利事業所得稅結算申
      報書2種業務上之文書，為單純一罪。被告戊○○製作會
      計原始憑證後，接續製作業務上不實之83年度扣繳憑單、
      營利事業所得稅結算申報書，嗣交付會計事務所人員庚○○，由不知情之庚○○持以向稅捐機關申報營利事業所得
      稅，係利用不知情之他人為工具而實施犯罪行為，應依間
      接正犯論處。被告戊○○所犯上開製作不實會計憑證罪，
      及行使業務上登載不實之文書罪，有方法、結果之牽連關
      係，應從重論以製作不實會計憑證罪。
（三）爰分別審酌被告乙○○、戊○○犯罪之動機、手段、所生
      危害、並未發生逃漏稅捐之結果（被告乙○○部分詳下述
      ）、事後告訴人壬○○○表明不再追究（參見93年度發查
      卷第44號第25頁）及其犯罪後態度等一切情狀，各判處如
      主文所示之刑，及諭知易科罰金之折算標準。被告2人犯
      罪後，刑法第41條業於90年1月10日修正公布，同年月12
      日生效，修正前之刑法第41條規定，犯最重本刑為3年以
      下有期徒刑以下之刑之罪，而受6個月以下有期徒刑或拘
      役之宣告，因身體、教育、職業或家庭之關係，執行顯有
      困難者，得以1元以上3元以下折算1日，易科罰金；修正
      後之刑法第41條第1項前段規定，犯最重本刑為5年以下有
      期徒刑以下之刑之罪，而受6個月以下有期徒刑或拘役之
      宣告，因身體、教育、職業、家庭之關係或其他正當事由
      ，執行顯有困難者，得以1元以上3元以下折算1日，易科
      罰金。比較新舊法之規定，以修正後之新法有利於行為人
      ，自應依刑法第2條第1項前段之規定，適用裁判時之新法
      ，諭知易科罰金之折算標準，以示懲儆。又以，被告2人
      前均未曾受有期徒刑以上刑之宣告，有臺灣高等法院被告
      前案紀錄表2紙在卷可憑，因認被告2人經此刑之宣告後，
      應知警惕而無再犯之虞，所宣告之刑以暫不執行為當，均
      爰予以宣告緩刑，用啟自新。
四、被告乙○○不另為無罪部分：
（一）公訴意旨另以：被告乙○○基於幫助逃漏稅捐之犯意，明
      知辛○○、壬○○○及其他參與全德公司轉包予立鼎公司
      之瀝青混凝土舖設工程年籍姓名不詳之工人，並非全德公
      司及立鼎公司之員工，竟將虛偽填製之辛○○及鄭萬劉素
      珍及其他工人之前揭工資清單，交由尚達會計事務所不知
      情會計人員據以製作屬於業務上文書之辛○○、壬○○○
      84年度扣繳憑單，並填製全德公司84年度營利事業所得稅
      結算申報書，於申報書上之薪資支出欄為上開不實之登載
      。登載後持向財政部臺灣省北區國稅局宜蘭縣分局申報該
      年度營利事業所得稅而行使之，幫助全德公司逃漏營利事
      業所得稅至少125,000元之結果，因認被告乙○○另涉犯
      幫助全德公司逃漏稅捐云云。
（二）被告乙○○雖明知辛○○及壬○○○絕非受僱於全德公司
      ，業如前述。然核，一般工程公司於承包工作時，往往基
      於趕工或其他因素僱請短期之臨時工，待工作一完成後即
      由工程公司或工頭發放薪資、離開工地，而該工程公司卻
      待年度報稅期間始要求工頭提出或蒐集該年度工人薪資證
      明文件，以製作扣繳憑單作為工程工司之營業成本之依據
      ，此乃為常見之現象，若該工程公司於申報稅捐時無法取
      得工人之薪資證明，即有可能以人頭申報該公司薪資支出
      ，此種情形該工程公司實際確有發放符合營業成本、相同
      數額之薪資支出，僅係出具之原始憑證不實，應不生短漏
      營利事業所得稅之情形。訊據被告乙○○堅詞，上揭由立
      鼎公司向全德公司承包後，立鼎公司均有如數發放薪資予
      工人等語，且其於偵查陳稱：本件工程立鼎公司承包下來
      後，所有之工資、材料及運費均由立鼎公司自己負責等語
      （參見93年度偵字第2620號卷第38頁），全德公司應係以
      俗稱包工方式將工程轉包予立鼎公司，則全德公司既已將
      工資、材料及運費支付予全德公司，立鼎公司並均給付工
      人應領取之薪資，並經實際發放，則辛○○、鄭素珍之薪
      資資料雖屬不實，全德公司於申報營利事業所得稅時將之
      列為薪資支出亦有錯誤，然並無證據足以證明列為全德公
      司營業成本之金額有虛列情事，故全德公司應不生逃漏稅
      捐之結果。是此部分之犯行，應屬不能證明，本應為無罪
      之諭知，惟因公訴意旨認為此部分若成立犯罪，與前開論
      罪科刑之部分，有裁判上一罪關係，爰不另為無罪之諭知
      。另查，公訴人認被告乙○○亦登載參與全德公司轉包予
      立鼎公司之瀝青混凝土舖設工程年籍姓名不詳之其他工人
      之不實工資資料、扣繳憑單、84年營利事業所得稅結算申
      報書，進而向稅捐機關行使之犯行云云。然其所援引之證
      據亦無法證明被告乙○○確有幫助逃漏該部分稅捐、幫助
      行使該部分業務上登載不實文書之犯行，是被告乙○○此
      部分之犯行，亦屬不能證明，併此敘明。
據上論斷，應依刑事訴訟法第299條第1項前段、商業會計法第71
條第1款、刑法第11條前段、第2條第1項前段、第216條、第215
條、第55條、第41條第1項前段、第74條第1款、罰金罰鍰提高標
準條例第2條，判決如主文。
本案經檢察官陳嘉瑜到庭執行職務
中    華    民    國    95    年    3     月    7     日
                  刑事第四庭審判長法  官    林惠玲
                                  法  官    劉家祥
                                  法  官    郭淑珍
以上正本證明與原本無異。
如不服本判決應收受本判決後10日內向本院提出上訴書狀，其未
敘述上訴理由者，並得於提起上訴後10日內向本院補提理由書狀
(均須按他造當事人之人數附繕本)「切勿逕送上級法院」。
                                  書記官    林秀麗
中    華    民    國    95    年    3     月    8     日
附錄：本案論罪科刑法條全文
刑法第216條
行使第二百十條至第二百十五條之文書者，依偽造、變造文書或
登載不實事項或使登載不實事項之規定處斷。
刑法第215條
從事業務之人，明知為不實之事項，而登載於其業務上作成之文
書，足以生損害於公眾或他人者，處三年以下有期徒刑、拘役或
五百元以下罰金。
商業會計法第71條第1款：
商業負責人、主辦及經辦會計人員或依法受託代他人處理會計
事務之人員有下列情事之一者，處五年以下有期徒刑、拘役或
科或併科新台幣十五萬元以下罰金：
一、以明知為不實之事項，而填製會計憑證或記入帳冊者。


司法院資訊處製作；財團法人民間司法改革基金會備份。
